【裁判字號】    89,訴,112
【裁判日期】    890725
【裁判案由】    給付逾期罰款
【裁判全文】
臺灣臺北地方法院民事判決  八十九年度訴字第一一二號
    原      告    甲○○
                  乙○○
    被      告    台灣川源營造股份有限公司
                              設台北市○○路一六八號八樓
    法定代理人    丙○○      .
    訴訟代理人    廖忠信律師
    複  代理人    周文哲律師
右當事人間給付逾期罰款事件，本院判決如左：
    主    文
被告應給付原告新台幣貳佰壹拾陸萬柒仟壹佰肆拾元，及自民國八十八年十二月十一
日起至清償日止，按年息百分之五計算之利息。
訴訟費用由被告負擔。
本判決於原告以新台幣柒拾貳萬仟元為被告供擔保後，得假執行。但被告如於假執
行程序實施前，以新台幣貳佰壹拾陸萬柒仟壹佰肆拾元為原告預供擔保，得免為假執
行。
    事    實
甲、原告方面：
一、聲明：除假執行之擔保金額外，如主文第一項所示。
二、陳述：
（一）原告甲○○、乙○○與其他二十七位起造人，為興建坐落台北縣中和市○○段
      六四九地號土地上，即台北縣中和市○○路一百四十三巷三十八弄二十、二十
      二、二十六、二十八、三十、三十二號之六合家園集合住宅大樓新建工程（下
      稱系爭工程），共同授權原告甲○○、訴外人呂松男、呂天從、呂三郎，與被
      告簽訂承攬契約，約定由被告承作系爭工程。而依承攬契約第五條約定，被告
      應於簽約後三日內，向主管機關申報開工，自開工核准日起算三百八十個日曆
      天，領得使用執照。惟被告自八十五年九月五日開工後，遲至八十七年四月二
      十一日，始領使用執照，逾期完工二百一十三日。是依承攬契約第七條之約定
      ，被告每逾期一日，罰款工程總價款千分之一，而系爭工程之總價款為陸仟陸
      佰陸拾捌萬元，被告自應給付原告逾期罰款貳佰壹拾陸萬柒仟壹佰肆拾元。且
      原告於受領該工作物時，並已保留被告之遲延交付，爰依承攬契約第五條、第
      七條之約定，請求被告給付貳佰壹拾陸萬柒仟壹佰肆拾元，及自支付命令狀繕
      本送達翌日起至清償日止，按週年利率百分之五計算之利息。
（二）對被告抗辯所為之陳述：系爭工程由二十九位起造人，共同授權原告甲○○、
      訴外人呂松男、呂天從、呂三郎與被告簽約，因此必須四位被授權人，共同同
      意被告拆模時間延後，效果始及於全體起造人。且系爭工程三十二號之部分，
      原告等並未授權他人簽名，原告甲○○並親自負責三十二號部分之監造，故訴
      外人呂三郎同意被告延期拆除板模，對原告等自不生效力。另原告等認為工程
      期限，不能扣除國定假日。
三、證據：提出授權書、契約書節本、建造執照、交屋記錄表、台北營橋郵局六支局
    第五二四號、第五四一號存證信函、永和第三支局第三○三號存證信函、暫收條
    、協議書、簡便行文函、切結書、同意書各一份、相片一禎、支票存根二十二紙
    為證。
乙、被告方面：
一、聲明：駁回原告之訴及假執行之聲請；如受不利之判決，願預供擔保，請准免為
    假執行。
二、陳述：
（一）本件被告承攬系爭工程，並無違約逾期之情形，因依承攬契約第五條約定，開
      工核准日，並非自申請開工日起算。蓋系爭工程之核准開工，須以台北縣政府
      工務局派人放樣勘驗核准後，始得正式開工，是系爭工程之開工核准日，應為
      放樣勘驗核准日期，即八十五年十一月二十日，此亦經全體起造人所授權之人
      即訴外人呂三郎簽名確認，被告並己發函向原告說明。又系爭工程依合約第五
      條第一項但書之規定，板模灌漿後混凝土強度，本來達設計強度百分之七十即
      可拆模，亦即灌漿後七日，因原告等與其他起造人之要求，將拆模時間延後六
      日始可拆模，因此本件拆除模板工程，每層應追加六天，六層合計追加工程日
      期為三十六天，此亦經全體起造人所授權呂三郎簽名確認表示同意。另依前述
      合約第五條第二項約定，國定假日等應免計工期，則系爭工程之完工期間，應
      扣除國定假日等免計工程期者，合計為一百零八天。故系爭工程加計模板工程
      追加三十六天，國定假日免計工期為一百零八天，合計工程天數應為五百二十
      四日，而本件核准開工日期為八十五年十一月二十日，應取得使用執照日期為
      八十七年四月二十七日，被告已於八十七年四月二十一日取得使用執照，比約
      定時間尚提早六日，被告並無逾期完成工程之違約情形。
三、證據：提出建築執照施工流程登錄、授權書、簡便行文函、八八瑞信第○二○二
    、○九○一、一二○五號函、年曆、工期計算表、驗收交屋記錄表、承攬契約節
    本各一份為證，並聲請訊問證人孫明輝、謝全能。
    理    由
一、按起訴狀送達後，原告不得將原訴變更或追加他訴；但請求之基礎事實同一者，
    不在此限；民事訴訟法第二百五十五條第一項第二款定有明文。本件原告起訴時
    ，僅列原告甲○○為原告，嗣追加原告乙○○為原告，被告雖未同意，惟原告乙
    ○○亦為本件承攬契約之當事人，原告乙○○請求之依據，亦為被告承攬系爭工
    程遲延完工之違約金，與原告甲○○請求之基礎事實係屬同一，依首揭民事訴訟
    法第二百五十五條第一項第二款之規定，自應予以准許，核先敘明。
二、本件原告甲○○、乙○○起訴主張：原告甲○○、乙○○與其他二十七位起造人
    ，為興建系爭工程，共同授權原告甲○○、訴外人呂松男、呂天從、呂三郎，與
    被告簽訂承攬契約，約定由被告承作系爭工程；而依承攬契約第五條約定，被告
    應於簽約後三日內，向主管機關申報開工，自開工核准日起算三百八十個日曆天
    ，領得使用執照；惟被告自八十五年九月五日開工後，遲至八十七年四月二十一
    日，始領使用執照，逾期完工二百一十三日。是依承攬契約第七條之約定，被告
    每逾期一日，罰款工程總價款千分之一，而系爭工程之總價款為陸仟陸佰陸拾捌
    萬元，被告自應給付原告逾期罰款貳佰壹拾陸萬柒仟壹佰肆拾元；爰依承攬契約
    第五條、第七條之約定，請求被告給付貳佰壹拾陸萬柒仟壹佰肆拾元，及自支付
    命令狀繕本送達翌日起至清償日止，按週年利率百分之五計算之利息等語。被告
    則以：系爭工程被告並無違約逾期之情形，因依承攬契約第五條約定，開工核准
    日，並非自申請開工日起算；系爭工程之核准開工，須以台北縣政府工務局派人
    放樣勘驗核准後，始得正式開工，是系爭工程之開工核准日，應為放樣勘驗核准
    日期即八十五年十一月二十日，此亦經全體起造人所授權之人即訴外人呂三郎簽
    名確認，被告並己發函向原告說明；又系爭工程依合約第五條第一項但書之規定
    ，板模灌漿後混凝土強度，本來達設計強度百分之七十即可拆模，亦即灌漿後七
    日，因原告等定作人之要求，故將拆模時間延後六日始可拆模，因此本件拆除模
    板工程，每層應追加六天，六層合計追加工程日期為三十六天，此亦經全體起造
    人所授權呂三郎簽名確認表示同意；另依前述合約第五條第二項之約定，國定假
    日等應免計工期，則系爭工程應扣除國定假期等免計工程期，合計為一百零八天
    ；故系爭工程加計模板工程追加三十六天，國定假日免計工期為一百零八天，合
    計工程天數應為五百二十四日，而本件核准開工日期為八十五年十一月二十日，
    應取得使用執照日期為八十七年四月二十七日，而被告已於八十七年四月二十一
    日取得使用執照，比約定完工期限尚提早六日，被告並無逾期完成工程之違約情
    形云云，資為抗辯。
三、本件原告甲○○、乙○○主張其與其他二十七位起造人，為興建系爭工程，授權
    原告甲○○、訴外人呂松男、呂天從、呂三郎，與被告簽訂承攬契約，約定由被
    告承作系爭工程；系爭工程於八十七年四月二十一日，領使用執照；系爭工程之
    總價款為陸仟陸佰陸拾捌萬元；以及原告於受領該工作物時，已保留被告之遲延
    交付之事實，業具其提出授權書、契約書節本、建造執照為證，亦為被告所不爭
    執，則原告此部分主張之事實，自堪信為真實。至原告另主張依承攬契約第五條
    約定，被告應於簽約後三日內，向主管機關申報開工，自開工核准日起算三百八
    十個日曆天，領得使用執照；被告自八十五年九月五日開工後，遲至八十七年四
    月二十一日，始領使用執照，逾期完工二百一十三日，依承攬契約第七條之約定
    ，被告每逾期一日，罰款工程總價款千分之一，被告應給付原告逾期罰款貳百八
    十個日曆天，領得使用執照，被告自八十五年九月五日開工後，遲至八十七佰壹
    拾陸萬柒仟壹佰肆拾元之事實，則被告否認之，並以前揭情詞抗辯之。經查：
（一）本件依兩造簽訂之承攬契約第五條第一項約定：「乙方（指被告）應於簽約後
      三日內，向主管機關申報開工，自開工核准日起計算，三百八十日曆天領得使
      用執照，但如有變更設計、增減或更改工程致延誤時，應由甲（指原告）乙雙
      方按實際情形核算應行增加之工作日期，並作工期展延計算。」而依系爭工程
      之建築執照記載，系爭工程被告向台北縣政府工務局申報開工之日期，為八十
      五年九月五日，台北縣政府工務局勘驗後之放樣核准日，為八十五年十一月二
      十日，是參照建築法第五十四條：「起造人自領得建造執照或雜項執照之日起
      ，應於六個月內開工，並應於開工前，會同承造人及監造人將開工日期，連同
      姓名或名稱、住址及證書字號及承造人之施工計畫書，申請該管主管建築機關
      備查。起造人因故不能於前項期限內開工時，應敘明原因，申請展期。但展期
      不得超過三個月，逾期執照作廢。第一項施工計畫書應包括之內容於建築管理
      規則中定之。」則上開承攬契約第五條第一項所約定之開工核准日，應為八十
      五年九月五日為基準，此亦經台北縣政府工務局之技士即證人孫明輝結證屬實
      。故被告抗辯稱，應以八十五年十一月二十日之放樣核准日，為契約所約定之
      開工核准日，應無足採。
（二）另被告抗辯稱，系爭工程依承攬契約之約定，板模灌漿後混凝土強度，本來達
      設計強度百分之七十即可拆模，亦即灌漿後七日，因原告等定作人之要求，故
      將拆模時間延後六日始可拆模，因此本件拆除模板工程，每層應追加六天，六
      層合計追加工程日期為三十六天，此經全體起造人所授權呂三郎簽名確認表示
      同意，並提出訴外人呂三郎簽名之簡便行文函一份為證，然原告等則否認之。
      而本件系爭工程之起造人，除原告甲○○、乙○○之外，尚有其他二十七位起
      造人，為簽訂本件承攬契約，授權原告甲○○、訴外人呂松男、呂天從、呂三
      郎四人，與被告簽訂承攬契約，此分別有兩造所不爭執之建築執照、授權書在
      卷，是其他二十五位起造人，授權原告甲○○、訴外人呂松男、呂天從、呂三
      郎四人之行為，應屬於民法第一百六十七條之授與代理權行為，原告甲○○、
      訴外人呂松男、呂天從、呂三郎四人間，即屬於共同代理人之性質。另依民法
      第一百六十八條規定：「代理人有數人者，其代理行為應共同為之。但法律另
      有規定或本人另有意思表示者，不在此限。」則原告甲○○、訴外人呂松男、
      呂天從、呂三郎四位共同代理人，就系爭工程之代理行為，自應共同為之。故
      訴外人呂三郎單獨同意被告板模灌漿後混凝土強度，將拆模時間延後六日始可
      拆模之行為，對於原告等自不生效力，被告就此抗辯稱因延後拆除模板，每層
      應追加六天，六層合計追加工程日期為三十六天，洵無足採。
（三）另依上開承攬契約第五條第一項約定：「乙方（指被告）應於簽約後三日內，
      向主管機關申報開工，自開工核准日起計算，三百八十日曆天領得使用執照，
      但如有變更設計、增減或更改工程致延誤時，應由甲（指原告）乙雙方按實際
      情形核算應行增加之工作日期，並作工期展延計算。」又第五條第二項約定：
      「國定假日、民俗節日及星期日，依左列規定免計工期：國定假日：元旦、青
      年節----等國定假日，依國定放假日數免計工期。民俗節日：春節七日、清明
      節二日、端午節一日、中元節一日、中秋節一日，免計工期。全國性選舉投票
      日一日及中央主管機關臨時公布者，免計工期。星期日免計工期：其與前三款
      規定免計工期之工期，有相互重疊時，其重疊部分之工期，應予扣除。」然而
      ，於工程建築業界，工程期限約定以工作天計算者，即應扣除國定假日、民俗
      節日、星期例假日；約定以日曆天計算者，不扣除國定假日、民俗節日、星期
      例假日，此為工程建築業界所週知，亦經台北縣政府工務局之技士即證人孫明
      輝結證屬實。是依該承攬契約第五條第一款，既然約定以三百八十個日曆天，
      計算工期，自不應扣除國定假日、民俗節日、星期例假日。雖兩造於承攬契約
      第五條第二項明文另約定，有關國定假日、民俗節日、星期例假日均應扣除，
      惟本件兩造所簽訂之承攬契約，係由被告所訂定後，交由原告甲○○、訴外人
      呂松男、呂天從、呂三郎簽訂，此亦經被告公司之職員即證人謝全能證述屬實
      ，則該承攬契約有關第五條第一款，以日曆天計算工期，與第五條第二款應扣
      除國定假日等，二者約定不一致之不利益，自應由被告負擔。是解釋本件兩造
      有關系爭工程工期之約定，自不應扣除國定假日、民俗節日、星期例假日。故
      本件被告抗辯稱系爭工程，自八十五年十一月二十日核准開工起，至八十七年
      四月二十一日取得使用執照止，應扣除國定假日免計工期為一百零八天，亦無
      足採。
四、按被告對於不能在規定期限內完成時，原告得依約執行罰款，按照每日以工程總
    價千分之一計算金額；兩造所簽訂之承攬契約第七條約定有明文。本件系爭工程
    之開工日期為八十五年九月五日，依承攬契約第五條第一項約定，被告應於三百
    八十個日曆天內，取得系爭工程之使用執照，而被告卻於八十七年四月二十一日
    ，始取得系爭工程之使用執照，此為兩造所不爭執，被告自應依首揭承攬契約第
    七條之約定，給付原告遲延完工之違約金。另本件系爭工程之總價款為陸仟陸佰
    陸拾捌萬元，此亦有承攬契約在卷足憑，被告遲延完工，至八十七年四月二十一
    日，始取得系爭工程之使用執照，已逾期二百一十三天（593-380=213），且系
    爭工程共有台北縣中和市○○路一百四十三巷三十八弄二十、二十二、二十六、
    二十八、三十、三十二號六棟，原告甲○○、乙○○所共有之三十二號部分，佔
    總工程款之六分之一，此有系爭工程之建築執照內所附工程圖在卷，亦為兩造所
    不爭執。則依上開承攬契約第七條計算，被告逾期罰款之違約金，應為貳佰拾
    陸萬柒仟壹佰肆拾元（00000000÷6×213X1%=0000000），本件原告甲○○、乙
    ○○僅請求貳佰壹拾陸萬柒仟壹佰肆拾元。從而，原告甲○○、乙○○依承攬契
    約第七條之約定，請求被告給付逾期之違約金貳佰壹拾陸萬柒仟壹佰肆拾元，及
    自支付命令狀繕本送達翌日即八十八年十二月十一日起至清償日止，按週年利率
    百分之五計算之法定遲延利息，為有理由，應予准許。另本件兩造均陳明願供擔
    保後，請准宣告假執行或免為假執行，核均無不合，爰分別酌定相當之擔保金額
    ，予以准許。
五、據上論結，原告之訴為有理由，依民事訴訟法第七十八條、第三百九十條第二項
    、第三百九十二條，判決如主文。
中      華      民      國    八十九    年      七      月    二十五    日
                                 民事第六庭法      官  姜悌文
右為正本係照原本作成
如對本判決上訴，須於判決送達後廿日內向本院提出上訴狀
中      華      民      國    八十九    年      七      月    二十六    日
                                            法院書記官  陳鳳瀴


司法院資訊處製作；財團法人民間司法改革基金會備份。
